臺灣花蓮地方法院民事判決
110年度訴字第253號
原      告  劉玉春  
訴訟代理人  高逸軒律師
被      告  陳雅珍  
            陳金珠  
共      同
訴訟代理人  吳明益律師
            闕言霖律師                      
上列當事人間請求拆屋還地等事件，本院於民國111年2月14日言
詞辯論終結，判決如下：
    主      文
被告應自民國109年11月11日起至喪失如附表所示系爭房屋所有
權及系爭附屬建物事實上處分權之日止，按月給付如附表所示金
額予原告。
原告其餘之訴駁回。
訴訟費用由原告負擔。
本判決第1項到期部分，於原告每期以新臺幣（下同）1,574元為
被告供擔保後，得假執行。但被告陳雅珍、陳金珠每期如各以2,
624元、2,099元為原告預供擔保，得免為假執行。
原告其餘假執行之聲請駁回。
    事實及理由
一、原告主張：伊先生即訴外人鍾添平於民國109年2月11日與訴
    外人黃俊豪，經本院108年司執字第6427號強制執行程序之
    拍賣（下稱系爭拍賣），而共同取得坐落花蓮縣○○市○○段○0
    000地號土地（下稱系爭土地）之所有權，應有部分各為99/
    100、1/100；嗣鍾添平以夫妻贈與為由，於109年11月11日
    將系爭土地應有部分99/100移轉登記於原告名下。被告共有
    之花蓮縣○○市○○段○0000○號房屋（門牌號碼為花蓮市○○街00
    巷00號，下稱系爭房屋）及其旁未經保存登記之附屬建物(
    為1層樓建物，因查封而編為查封2256建號，下稱系爭附屬
    建物），均坐落於系爭土地上，惟並無合法占用權源，被告
    自受有相當於租金之不當得利。又系爭附屬建物面積高達55
    .56平方公尺，遠超過系爭房屋1樓面積之一半，且經主管機
    關認屬違章建築，若遭拆除，將導致系爭房屋2樓之部分有
    一半以上的面積懸空，嚴重影響結構安全而無存在之價值。
    為此，爰依民法第767條第1項、第179條規定，起訴請求被
    告拆除系爭房屋及系爭附屬建物，並返還系爭土地予原告及
    其他共有人全體，另請求被告應自109年11月11日原告取得
    系爭土地時起至返還系爭土地之日止，按月給付原告依土地
    法第97條第1項之規定，以公告土地現值新臺幣（下同）43,
    800元之年息10%計算之相當於租金之不當得利36,536元（計
    算式：101.11㎡【系爭房屋1樓面積】43,800元10%12月9
    9/100【原告應有部分】＝36,536元）等語。並聲明：㈠被告
    應將系爭房屋及系爭附屬建物拆除，並將系爭土地返還原告
    及其他共有人全體。㈡被告應自109年11月11日起至返還系爭
    土地之日止，按月給付原告36,536元。㈢願供擔保，請准宣
    告假執行。
二、被告則以：
　㈠系爭土地於系爭拍賣前，原係訴外人即被告之兄陳勝添所有
    ，而陳勝添係於69年6月16日自祖母受贈該地，而系爭房屋
    則於77年11月23日由父親陳庚祥興建並辦理第一次保存登記
    ，嗣在其旁興建系爭附屬建物，迨陳庚祥死亡後，系爭房屋
    及系爭附屬建物為陳雅珍、陳金珠與陳勝添繼承而共有，應
    有部分各為4/9、4/9、1/9，系爭房屋及系爭附屬建物既屬
    父親起造，故應係經陳勝添同意提供系爭土地為作為基地。
    復因陳勝添積欠債務遭強制執行，其名下系爭土地、系爭房
    屋及系爭附屬建物之應有部分，均遭拍賣，其中系爭房屋及
    系爭附屬建物之應有部分，於拍賣後由陳雅珍行使共有人之
    優先承買權而購得，故系爭房屋現為陳雅珍、陳金珠共有，
    而系爭土地因被告無法提出租地建屋契約或其他相關證明文
    件，而無法優先承買。惟陳勝添於本件拍賣時，既係系爭土
    地之所有權人，亦係系爭房屋及系爭附屬建物之共有人，被
    告自得依民法第425之1條之規定，對拍得系爭土地之人主張
    有推定租賃關係，而有占有使用系爭土地之合法權源，而鍾
    添平既因拍賣而取得系爭土地應有部分，原告復係自鍾添平
    受贈該應有部分，原告自應受該推定租賃關係之拘束。
　㈡被告雖認同應負擔使用系爭土地之租金，惟就租金之數額，
    認應依土地法第97條第1項規定，以系爭土地之「土地申報
    地價」每平方公尺5,040元為計算基準，並考量系爭土地位
    置、工商業繁榮程度、被告利用基地之經濟價值僅供自己居
    住使用等因素，認應以申報地價年息5%計算租金為適當，是
    原告每月得向被告請求之租金應為2,982元（計算式：5,040
    元142㎡【系爭土地面積】5%12＝2,982，元以下四捨五入
    ，下同）。　
　㈢系爭附屬建物分別位於系爭房屋之前部及後部，被告並未收
    受任何違建拆除通知，況系爭附屬建物係增建於系爭房屋之
    外，系爭房屋不因該部分之增建而影響其結構完整性，自無
    原告所指系爭房屋不具存在價值之情形。
　㈣並均為答辯聲明：⒈原告之訴駁回。⒉若受不利判決，被告願
    供擔保免為假執行。
三、本件不爭執事項(見本院卷第179頁）：
  ㈠本院前以系爭拍賣程序拍賣陳勝添所有系爭土地(應有部分為
    1/1）及系爭房屋、系爭附屬建物(應有部分均為1/9），嗣
    鍾添平、黃俊豪於109年2月11日拍得系爭土地，並經本院於
    109年3月25日核發權利移轉證書，而分別取得系爭土地應有
    部分99/100、1/100，並於109年4月7日完成所有權移轉登記
    ；嗣鍾添平以夫妻贈與為由，於109年11月11日將系爭土地
    應有部分99/100移轉記於原告名下。系爭土地現由原告、黃
    俊豪共有，應有部分各為99/100、1/100。
  ㈡系爭房屋及系爭附屬建物於系爭拍賣時，其所有權人為陳雅
    珍、陳金珠、陳勝添，應有部分各為4/9、4/9、1/9，嗣因
    陳雅珍以系爭房屋及系爭附屬建物共有人之身分，行使優先
    承買權買受陳勝添就系爭房屋及系爭附屬建物之應有部分，
    並於111年1月25日登記為該應有部分之所有權人。系爭房屋
    及系爭附屬建物現由陳雅珍、陳金珠共有，應有部分各為5/
    9、4/9。
  ㈢系爭房屋及系爭附屬建物位於花蓮市，周邊均為住家，鄰近
    地區工商業繁榮程度尚佳，現為被告作為住宅使用。
  ㈣原告取得系爭土地時，系爭土地之「申報地價」為每平方公
    尺5,040元，「土地公告現值」為每平方公尺43,800元。
四、本件爭點（見本院卷第180頁）：
  ㈠系爭土地於拍賣時，陳勝添亦同為系爭房屋及系爭附屬建物
    之共有人之一（應有部分為1/9 ），此時被告得否於系爭拍
    賣後，以系爭房屋及系爭附屬建物共有人身分對系爭土地所
    有權人主張就系爭土地有民法第425條之1之推定租賃關係？
  ㈡系爭房屋及系爭附屬建物之原始起造人與系爭土地原所有人
    間，就系爭土地有無使用借貸關係？若有，被告得否以該使
    用借貸關係對原告主張有權占有？
  ㈢若被告不得主張有權占有系爭土地，則原告主張拆屋還地是
    否因違反誠信原則而不得准許？
  ㈣系爭附屬建物若經拆除，是否影響系爭房屋之結構安全？
  ㈤本件原告得否請求被告給付租金或相當於租金之不當得利？
    若可，被告各應給付之金額為何？
五、本院之判斷：
  ㈠被告依民法第425條之1第1項規定，得對原告主張有推定租賃
    關係。
    ⒈按土地及其土地上之房屋同屬一人所有，而僅將土地或僅
      將房屋所有權讓與他人，或將土地及房屋同時或先後讓與
      相異之人時，土地受讓人或房屋受讓人與讓與人間或房屋
      受讓人與土地受讓人間，推定在房屋得使用期限內，有租
      賃關係，民法第425條之1第1項前段定有明文。是當事人
      間在房屋得使用期限內，除有反證外，推定有租賃關係之
      本旨，乃側重於房屋所有權與基地利用權一體化之體現，
      並基於房屋既得使用權保護原則之考量，進一步肯認土地
      使用權不因嗣後基礎原因之變動而受影響，藉以調和土地
      與建物之利用關係，庶符社會正義之要求。該所謂「土地
      及房屋同屬一人」除「土地及房屋同屬相同之共有人」情
      形外，尚包括「土地共有人數除與房屋相同之共有人外，
      尚有其他共有人」之情形在內（最高法院110年度台上字
      第1337號、106年度台上字第709號判決意旨參照）。易言
      之，僅需土地及其上房屋之共有人有部分重合，即屬上開
      條文所指「土地及房屋同屬一人」，而有上開條文適用。
    ⒉經查，本院前以系爭拍賣程序拍賣陳勝添所有系爭土地及
      系爭房屋、系爭附屬建物應有部分1/9時，陳勝添與被告
      同為爭房屋及系爭附屬建物之共有人。嗣鍾添平、黃俊豪
      於109年2月11日拍得系爭土地，並經本院於109年3月25日
      核發權利移轉證書，而分別取得系爭土地應有部分99/100
      、1/100，並於109年4月7日完成所有權移轉登記；嗣鍾添
      平以夫妻贈與為由，於109年11月11日將系爭土地應有部
      分99/100移轉記於原告名下，系爭土地現由原告、黃俊豪
      共有，應有部分各為99/100、1/100。而陳雅珍則以系爭
      房屋及系爭附屬建物共有人之身分，行使優先承買權買受
      陳勝添就系爭房屋及系爭附屬建物之應有部分1/9，並於1
      11年1月25日登記為該應有部分之所有權人。系爭房屋及
      系爭附屬建物現由陳雅珍、陳金珠共有，應有部分各為5/
      9、4/9等情，已如前揭三、㈠、㈡所述。從而，系爭拍賣時
      ，陳勝添既為系爭土地之所有權人及系爭房屋、系爭附屬
      建物之共有人，即屬民法第425條之1第1項前段所指「土
      地及房屋同屬一人」之情形，而有該條文之適用，被告自
      得對系爭土地之受讓人主張有推定租賃關係存在，而原告
      之前手鍾添平既因系爭拍賣而取得系爭土地應有部分，自
      受該推定租賃關係之拘束，從而，原告既自鍾添平繼受系
      爭土地應有部分，自亦同受拘束。
　　⒊綜上，被告得對原告主張就系爭土地有推定租賃關係，被
      告之系爭房屋及系爭附屬建物占用系爭土地有合法權源，
      本件原告請求被告拆屋還地，即屬無據。
　㈡被告既得對原告主張就系爭土地有推定租賃關係，則被告其
    他有利抗辯（即前揭四、㈡、㈢、㈣所示之爭點），本院即毋
    庸逐一論列，附此說明。
　㈢原告得請求被告給付如附表所示之租金。
    ⒈按推定之租賃關係，其租金數額當事人不能協議時，得請
      求法院定之，民法第425條之1第2項定有明文。次按城市
      地方房屋之租金，以不超過土地及其建築物「申報總價」
      年息百分之10為限，土地法第97條第1項定有明文，上開
      規定依同法第105條規定，於租用基地建築房屋準用之。
      至基地租金之數額，除以基地申報地價為基礎外，尚須斟
      酌基地之位置，工商業繁榮之程度，承租人利用基地之經
      濟價值及所受利益等項，並與鄰地租金相比較，以為決定
      ，並非必達申報總地價年息百分之10最高額（最高法院68
      年台上字第3071號判決意旨參照）。
    ⒉查本件原告雖請求被告給付「相當於租金之不當得利」，
      並主張以系爭土地之「土地公告現值」年息10%為計算基
      礎等語。本院審酌原告既否認本件有民法第425條之1第1
      項推定租賃關係之適用，依主張之一貫性，自無從苛求其
      依同條第2項主張請求被告給付「租金」；並審酌不論「
      相當於租金之不當得利」或「租金」，其本質上均為被告
      使用系爭土地之對價之情。從而，本件在本院認有民法第
      425條之1第1項推定租賃關係適用，及原告業已請求被告
      給付使用系爭土地之對價等前提下，自應認原告已依同條
      第2項對被告為「租金」給付之請求。又城市地方房屋之
      租金，依土地法之規定，應以系爭土地之「申報總價」年
      息10%為限，已如上揭⒈所述，是原告主張以「土地公告現
      值」為計算基礎，自不可採，而應以上揭⒈所示之方式酌
      定其租金。
　　⒊本院衡酌系爭房屋及系爭附屬建物位於花蓮市，周邊均為
      住家，現僅為被告作為住宅使用，鄰近地區工商業繁榮程
      度尚佳等情，已如前揭三、㈢所述，認原告請求被告給付
      系爭土地之租金，應以系爭土地「申報地價」年息8%計算
      為適當。又原告取得系爭土地時，系爭土地之「申報地價
      」為每平方公尺5,040元，已如前揭三、㈣所述，經以申報
      地價年息8%計算，則原告得請求被告按月給付之租金總額
      為4,723元（計算式：5,040142㎡【系爭土地面積】8%9
      9/100【原告就系爭土地之應有部分比例】12月＝4,723）
      。而本件租金之債係屬可分，被告自應按其就系爭房屋及
      系爭附屬建物之應有部分比例給付租金，是原告主張被告
      應自109年11月11日（即原告取得系爭土地應有部分時）
      起，按月給付如附表所示金額之租金，自屬有據，應予准
      許，逾此部分即為無理由，應予駁回。
六、綜上所述，原告請求被告各給付如附表所示之租金，為有理
    由，應予准許，逾此部分之請求，則無理由，應予駁回。爰
    判決如主文第1、2項所示。
七、兩造均陳明願供擔保，各聲請准、免假執行之宣告，就原告
    勝訴部分，經核均無不合，爰分別酌定相當之擔保金額併准
    許之。至原告敗訴部分其假執行之聲請則失所附麗，應予駁
    回。爰判決如主文第4、5項所示。
八、本件事證已臻明確，兩造其餘攻擊防禦方法暨舉證，經審酌
    後認與判決結果不生影響，爰不一一論述，併此敘明。
九、本件原告請求給付如主文第1項所示租金部分，固經本院為
    部分勝訴之判決，惟本件租金部分之請求係屬拆屋還地訴訟
    之附帶請求，依民事訴訟法第77條之2之規定，未另併算其
    訴訟標的價額，而原告既就請求被告拆屋還地部分敗訴，依
    民事訴訟法第78條規定，則本件訴訟費用自應由原告負擔，
    附此敘明。
中　　華　　民　　國　　111 　年　　3 　　月　　4 　　日
                  民事第一庭  法  官  李立青
上列正本證明與原本無異。
如對本判決不服，應於送達後20日內，向本院提出上訴狀（應抄
附繕本）。
中　　華　　民　　國　　111 　年　　3 　　月　　4 　　日
                              書記官  洪美雪
附表：
編號 被 告 就系爭房屋(花蓮市○○段○0000○號)及系爭附屬建物(同段查封2256建號)之應有部分比例 每月應給付原告之租金(新臺幣) 1 陳雅珍 5/9 2,624元（計算式:4,723×5/9＝2,624，元以下四捨五入，下同） 2 陳金珠 4/9 2,099元（計算式:4,723×4/9＝2,099）